【裁判字號】    94,金,1
【裁判日期】    950731
【裁判案由】    損害賠償
【裁判全文】
臺灣高雄地方法院民事判決                 94年度金字第1號
原      告  中央存款保險股份有限公司
法定代理人  丁○○
訴訟代理人  王伊忱    律師
            鄭美玲    律師
            陳景裕    律師
被      告  甲○○
訴訟代理人  王國論    律師
被      告  乙○○
            丙○○
上列共同訴
訟代理人    江雍正    律師
            許乃丹    律師
            張清雄    律師
當事人間損害賠償事件，本院於民國95年7月17日言詞辯論終結
，判決如下：
    主      文
被告應給付原告新台幣仟捌佰壹拾萬玖仟捌佰玖拾元，及自民
國九十四年十月五日起至清償日止，按週年利率百分之五計算之
利息。
原告其餘之訴駁回。
訴訟費用由被告負擔十分之三，餘由原告負擔。
本判決第一項得假執行。被告如提出新台幣仟捌佰壹拾萬玖仟
捌佰玖拾元為原告供擔保，得免為假執行。
原告其餘假執行之聲請駁回。
    事實及理由
一、原告主張：訴外人高雄市小港區農會（下稱小港農會）信用
    部於民國90年9 月14日為訴外人華南商業銀行股份有限公司
    （下稱華南銀行）接管後，改制為華南銀行小港分行（下稱
    華銀小港分行），被告甲○○自85年1 月22 日 起至90年3
    月間止，擔任小港農會總幹事，期間並須於農會信用部大額
    放款授信審議小組（下稱放審小組）會議時列席說明。被告
    乙○○自86年3 月間起至90年3 月間止、被告丙○○自86年
    3 月間起至94年3 月間止，分別擔任小港農會之理事，並兼
    任放審小組成員，均受農會委任處理農會事務。被告於86年
    間，明知訴外人即農會會員楊順得（已歿）、楊貴美、李壁
    常、劉素琴（下稱楊貴美等），係實際貸款人即訴外人蔡榮
    添（已歿）及蔡泰郎（下稱蔡泰郎等）向農會申請貸款之人
    頭戶，應不得准許貸款，且依「高雄市小港區農會信用部放
    款擔保品查估處理辦法」（下稱系爭查估辦法）規定：「擔
    保放款值最高以時價扣除『按時價計算之應計增值稅』之90
    ％為準；土地查估單位時價高於公告現值時，土地增值稅計
    算以時價為」，系爭土地時價，在扣除以時價計算之土地增
    值稅後，估價約為新台幣（下同）000000000 元，如以90％
    計算之最高擔保放款值僅為000000000 元。詎被告為使蔡泰
    郎等獲得超貸之不法利益，乙○○即利用農會理事長即訴外
    人戊○○請假，由其代理會議主席之機會，邀集丙○○到場
    參與審查，暨甲○○及信用部承辦人員列席之情形下，於86
    年5 月16日上午，在農會三樓召開大額放款審核會議（下稱
    系爭會議）。會議期間，先由乙○○、丙○○（下稱乙○○
    等）議決：以系爭土地每坪826000元為時價依據，逕按時價
    乘以面積，扣除以公告現值計算之土地增值稅後，再以90％
    計算貸放（下稱系爭決議）。甲○○於列席審查會議中，則
    未對於系爭決議表示異議，而通過系爭貸款之放款審核。嗣
    甲○○另於86年6 月4 日，審核訴外人即承辦人員王謙舜在
    「放款擔保品調查估價表」之「增值稅計算」欄下，所加註
    「增值稅計算方式是否遵照八十六年五月十六日放款審核小
    組決議辦理轉請核示」意見時，明知系爭查估辦法規定之土
    地增值稅計算方式，仍故意違背委任事務，批示「遵照決議
    辦理」，轉呈戊○○核章，按公告現值計算土地增值稅為零
    後，共計准貸款000000000 元（下稱系爭貸款）。嗣系爭貸
    款繳息至87年11月14日止，經核算結果僅能收回000000000
    元，原告即依規定，賠付華南銀行00000 0000元。而按被告
    因違背委任事務，致生損害於小港農會，亦據刑事判決背信
    罪刑確定，原告自得請求被告連帶或不真正連帶賠償損害等
    情。爰本於民法第544 條、農會法第32條、行政院金融重建
    基金設置及管理條例（下稱重建金管條例）第16條第2 項、
    第17條第1 項及信用合作社法（下稱合作社法）第18條第2
    、3 、4 項等法律關係請求擇一裁判，聲明：被告應連帶給
    付原告00000000 0元及自起訴狀繕本送達最後一位被告翌日
    即94年10月5日起至清償日止，按週年利率5％計算之利息。
    如被告不連帶清償責任，則應不真正連帶給付上開金額及利
    息。免供擔保，請准宣告假執行。
二、甲○○則以：系爭貸款之放貸金額，係由放審小組審核決定
    ，伊雖為農會當時之總幹事，惟並無審核貸款之權限，而戊○○則係當時農會法定代理人，伊當時列席參加系爭會議，
    在會議中，並無陳述意見的機會。系爭貸款案，係經過農會
    承辦人員實際訪價，暨參酌中華不動產鑑定中心股份有限公
    司（下稱中華鑑定公司）鑑定土地價值為每坪862000元，及
    綜合其他客觀條件後，始予准許，並無超額貸款之情形。又
    系爭貸款之貸款人均係農會會員，均得向農會申請貸款，亦
    無不能貸款之情形。此外，伊於系爭決議批示遵照決議辦理
    ，並未違背系爭查估辦法之規定。末者，原告主張之損害額
    顯屬過高等語置辯；乙○○等則以：彼等參與系爭會議之決
    議，純屬義務性質，並未受有報酬，故對於農會內部規範或
    辦法，均無所悉。又系爭查估辦法有關不得將擔保品查估時
    價以高於公告現值十倍估價之規定，並不適用於系爭會議決
    議當時。再系爭貸款之審核決議，均由承辦人員於會議當場
    報告，並依甲○○指示辦理。此外，本件並無不能貸款或超
    額貸款之情形。末者，原告主張之損害額過高等語置辯。並
    均聲明：原告之訴駁回。如受不利判決，願供擔保，請准宣
    告免為假執行。
三、兩造不爭執事項
（一）小港農會信用部於90年9月14日為華南銀行接管後，改制
      為華銀小港分行，甲○○自85年1 月22日起至90年3 月間
      止，擔任小港農會總幹事，任期間，並須於農會信用部放
      審小組會議時列席說明。乙○○自86年3月間起至90年3月
      間止、丙○○自86年3月間起至94年3月間止，分別擔任小
      港農會之理事，並兼任放審小組成員。
（二）蔡榮添及其子蔡泰郎，係高雄巿苓雅區○○段第1196號、
      11196-1 號、1197號、1198號、1198-1號、1203號、1205
      號、1207號、1208號等9 筆土地之實際所有權人，蔡金和
      則為名義上登記所有權人，經由時任高雄巿議員之蔡慶源
      居間介紹，於85年10月30日簽訂不動產買賣契約書，將系
      爭土地以每坪1,200,000 元，總價413,457,000 元，出售
      訴外人瑞聯建設股份有限公司（下稱瑞聯建設）之負責人
      周啟瑞，買賣契約載明出賣人為蔡榮添、蔡金和、蔡泰郎
      ；承買人為蕭錦璋、張明選、陳志銘及李麗芬，後來陳志
      銘將其持分移轉登記給謝金約。
（三）被告自86年5 月16日上午10時30分起, 在小港農會三樓理
      事長室，參與召開大額放款審核小組會議，因當時理事長
      戊○○出國，由乙○○係代理理事長並擔任會議主席，在
      上開小組會議中，丙○○到場參與審查，甲○○及信用部
      承辦人員亦列席。
（四）乙○○及丙○○有於前揭審核小組會議，就系爭土地貸款
      申請案，於會議中為「以每坪新台幣826,000 元為時價依
      據，且直接以『時價』x 以面積, 扣除以『公告現值』計
      算之土地增值稅後，再以百分之90計算後貸放」之決議。
（五）系爭貸款案所提供之擔保土地，依當時中華鑑定公司之鑑
      價結果，每坪土地價值為826, 000元，系爭貸款案之貸款
      人為楊順得、楊貴美、李壁常、劉素琴。系爭土地如按每
      坪鑑定價格826,000 元計算，扣除以時價計算之土地增值
      稅後，總估價額應為20,210,123元，再以90% 可核准貸款
      額計算，擔保最高放款值僅為181,890,110元。嗣系爭貸
      款依每坪土地826,00 0元價格，於扣除按公告現值計算之
      土地增值稅額為零後，核准貸款總額為220,000,000 元。
（六）系爭貸款其中扺押義務人謝金約，共同擔保最高限額88,2
      00,000元，範圍3/10，債務人謝順得。扺押義務人李麗芬
      ，共同擔保最高限額88,200,000元，範圍3/10，債務人劉
      素琴。扺押義務人蕭錦璋，共同擔保最高限額61,800 ,00
      0 元，範圍3/10，債務人楊貴美。扺押義務人張明選，共
      同擔保最高限額61,800,000元，範圍2/10，債務人楊貴美
      。扺押義務人張明選，共同擔保最高限額61,800,000元，
      範圍2/10，債務人李壁常。
（七）貸款人就系爭貸款繳息至87年11月14日止，因未繼續繳款
      ，經債權人聲請拍賣系爭土地，由本院91年度執字第419
      71號（下稱系爭執行事件）實施拍賣，土地查封日期為91
      年10月8 日。91年10月24日鑑價報告書，鑑估系爭土地價
      值總額為85,183,000元。92年3 月24日第一次拍賣，拍賣
      最低價額合計85,190,000元，92年5 月12日第二次拍賣，
      拍賣最低價額合計68,152,000元，92年6 月16日第三次拍
      賣，拍賣最低價額合計54,525,000元。拍賣結果，由太子
      建設開發股份有限公司（下稱太子建設）負責人吳修齊於
      92年6月16日以58,445,0 00元拍定。92年6月27 日核發權
      利移轉證明書。高雄巿稅捐稽徵處於92年6月2日以高巿稽
      苓財字第0920012631號函知系爭土地之土地增值稅額為零
      。
（八）小港農會制定之「小港區農會信用部放款擔保品查估辦法
      」中，確實有不得將擔保品查估時價以高於公告現值十倍
      估價之規定。
（九）被告因系爭貸款涉及之背信案，經台灣高等法院高雄分院
      （下稱高雄高分院）以93年金上重訴字第3 號（下稱系爭
      刑事事件）判決甲○○有期徒刑1 年；乙○○、丙○○各
      有期徒刑6月，得易科罰確定（下稱系爭刑事判決）。
（十）上開事實，並有小港農會函、高雄市稅捐稽徵處函、系爭
      查估辦法、中華鑑定公司鑑價報告、系爭貸款之放款擔保
      品調查估價表及系爭刑事判決等附卷可稽，且經本院依職
      權調閱本院91 年度執字第41971號及系爭刑事事件全卷審
      酌無訛。
四、兩造於本院審理中協商爭點為：（一）乙○○及丙○○以審
    核小組成員名義參與議決「以每坪八十二萬六千元為時價依
    據，直接以時價乘以系爭土地面積總和，扣除按系爭土地公
    告現值計算土地增值稅後之土地總價額，再以土地總價額百
    分之九十計算後貸款」，使小港農會核准系爭貸款之貸款額
    度為000000000 元，是否違背系爭查估辦法之規定，致生損
    害於小港農會，而應對小港農會負擔受任人之損害賠償責任
    ？（二）甲○○擔任小港農會總幹事期間，列席審核小組審
    核系爭決議，在會議中，對於系爭決議未表示異議；暨於系
    爭決議事後轉請甲○○核示時，甲○○於系爭決議批示「遵
    照決議辦理」，是否違背系爭查估辦法規定，致生損害於小
    港農會，應對小港農會負擔受任人之損害賠償責任？（三）
    系爭貸款究屬超額貸款或不能准予核貸？如屬超額貸款，超
    額多少？（四）如被告應負受任人損害賠償責任，則華銀小
    港分行所受損害額多少？原告得請求被告連帶或不真正連帶
    給付之損害額為何？爰分述如後：
（一）乙○○及丙○○以審核小組成員名義參與議決「以每坪八
      十二萬六千元為時價依據，直接以時價乘以系爭土地面積
      總和，扣除按系爭土地公告現值計算土地增值稅後之土地
      總價額，再以土地總價額百分之九十計算後貸款」，使小
      港農會核准系爭貸款之貸款額度為000000000 元，是否違
      背系爭查估辦法之規定，致生損害於小港農會，而應對小
      港農會負擔受任人之損害賠償責任？
  １、原告主張上情，惟乙○○等則以：彼等參與系爭會議之決
      議，純屬義務性質，未受有報酬，故對於農會內部規範或
      辦法，均無所悉。又系爭查估辦法有關不得將擔保品查估
      時價以高於公告現值十倍估價之規定，並不適用於系爭會
      議決議當時。再系爭貸款之審核決議，均由承辦人員於會
      議當場報告，並依甲○○指示辦理等語置辯。
  ２、按受任人處理委任事務，應依委任人之指示，並與處理自
      己事務為同一之注意。其受有報酬者，應以善良管理人注
      意義務為之。民法第535 條著有明文。故受任人是否受有
      報酬乙節，係與其處理受任事務，如發生應負過失責任時
      ，究應負擔與處理自己事務為同一注意義務之具體輕過失
      責任或善良管理人之抽象輕過失責任有關。倘與受任人之
      過失責任輕重判斷無關時，即與受任人是否受有報酬無涉
      ，自無探究之必要。經查，放審小組係證人即小港農會前
      理事長己○○於84年間成立，負責審核客戶向該農會申請
      大額放款所提供之擔保品，其查估價格是否合理，並就查
      估價格是否合理，表示是否同意申請貸款案等情，業據證
      人即小港農會前理事長戊○○及己○○分別到庭證述綦詳
      （見本院卷頁219；頁256至260），核與乙○○等於審理
      中具狀自承：「．．當時該小組審查之目的主要係為評估
      擔保品之價值及貸款額度之合理與否．．」（見本院卷頁
      141背面即乙○○等95年3月1日聲請調查證據狀第2頁倒數
      第2行起），堪予認定。次查，審核小組負責審核貸款案
      提供之擔保品價格是否合理時，以土地為例，一般會去參
      照土地地段、有無鄰近道路、地目及周邊環境，也可能到
      現場去看土地現況，以了解承辦人員提出之土地查估現況
      是否屬實，如發現土地並未鄰近道路等，則審核小組會拒
      絕同意放款乙節，亦據己○○證述綦詳（見本院卷頁256
      至257）乙節，顯見放審小組對於審核擔保品之查估價格
      否合理與否，具有實質審查之權利。又查，系爭查估辦法
      係己○○擔任82年至86年止之第4、5屆理事長任內所通過
      ，其中第2 條規定擔保品之估價及擔保放款值核估標準，
      分別按不動產及動產臚列其估價及放款值之核估標準，足
      見系爭查估辦法係作為客戶向小港農會申請擔保貸款時，
      ，審核擔保品查估價格或擔保放款值是否合理之重要參考
      依據。而按乙○○等既係放審小組之成員，倘參酌放審小
      組係採實質審核客戶貸款案乙節相互以觀，堪認乙○○等
      知悉並了解系爭查估辦法相關規定。此參諸小港農會函稱
      ：「．．徵信人員必須經過訪談及實地調查後，並依擔保
      品查估處理辦法填寫『擔保品估價表』．．若實大額貸款
      則需併同上開擔保品估價表等相關資料，再轉請授信審議
      小組審議」（見本院卷頁226） 等語；暨乙○○等不否認
      彼等簽名蓋章之系爭決議會議記錄影本載明：「案由：本
      件申貸人李麗芬等四人提供．．經查估後．．，再扣除時
      價增值稅後，依本會擔保品估價辦法；議決：．．．綜合
      上述審核小組授意主辦單位每坪依八十二萬六仟元為時價
      依據，且直接以時價乘以面積扣除以『公告現值』計算之
      增值稅後再以百分之九十計算後貸款．．」（見本院卷頁
      292） 等詞，其中分別提到系爭查估辦法轉請授信審議小
      組審議；暨擔保品估價辦法及其內容等情益明。從而，乙○○等否認知悉系爭查估辦法及系爭會議決議內容；並己○○到庭證稱乙○○等應不知悉系爭查估辦法云云，要分
      屬卸責及主觀臆測之詞，委難採信。益有進者，乙○○等
      既應知悉且知悉系爭查估辦法規定內容，亦足徵彼等辯稱
      ：因未受報酬，故不知悉系爭查估辦法規定內容云云，核
      與過失責任輕重判斷無涉，所辯洵難採信。
  ３、再查，系爭查估辦法貳、一、（一）1 加註規定：擔保品
      查估時價不得以高於公告現值十倍估價乙節，係小港農會
      第四屆理事會84年5 月19日第14次定期會決議通過，並經
      高雄市政府財政局（下稱財政局）於84年6 月9 日以高市
      財政三字第0777 8號函備查等情，有高雄市政府建設局（
      下稱建設局）93年3 月24日建設三字第0930005311號函附
      於系爭刑事事件可稽（見刑事第一審卷頁157 、159 及本
      院卷頁126） ，並據甲○○於系爭刑事事件偵查中陳述：
      「（提示擔保品處理辦法，是否知道擔保品估價之時價不
      得高於公告現值十倍？）我不知道，這是我在未上任前所
      訂」（見刑事91年度查字第28號卷頁290 背面）等語；暨
      己○○於本院審理中到庭證述：「（提示84年5 月19日第
      四屆理事會第14次定期會決議通過之查估處理辦法影本，
      本院卷頁126 ，該辦法是否你任內通過？）這是我任內通
      過的該查估辦法」（見本院卷頁260） 等詞綦詳。而按甲○○自85年1 月22日起擔任小港農會總幹事乙職，為兩造
      所不爭執；己○○係自82年起至86年2 月止擔任小港農會
      理事長乙職，亦據其於本院審理中證述無訛（見本院卷頁
      256 至257） ，顯見系爭查估辦法確係小港農會第四屆理
      事會84年5 月19日第14次定期會決議通過。此外，參諸乙○○於本院審理期日到庭自承：「．．查估單位時價不得
      高於公告現值十倍，這是上一屆決定的．．」（見本院卷
      頁313） 等語，益堪認系爭查估辦法確於上開日期決議通
      過無誤。是乙○○等所為此部分抗辯，即屬無據。至財政
      局於95年5 月22日以高市財政二第0950007347號函復關於
      系爭查估辦法備查內容，固與建設局函復、甲○○、乙○○陳稱及己○○證述情節有所不同，惟建設局函復及甲○○等陳證述較為可採乙節，業據系爭刑事事件第二審就同
      一事實向財政局函查過。而按刑事第二審於函詢後，並以
      該局未敘明系爭查估辦法究竟各於何時期適用，暨參酌建
      設局函述情節與甲○○等陳述大致相符為據，故認建設局
      函復內容應屬可採等情，有系爭刑事判決附卷可稽，本院
      認與本院調查上情相符，自得予以援用，併此敘明。
  ４、復查，擔保放款值最高以時價扣除按「時價」計算之應計
      增值稅之90％為準；土地查估單位「時價」高於公告現值
      時，土地增值稅計算以時價為準乙節，為系爭查估辦法第
      貳、一、（一）１、２（下稱系爭規定）所明定，堪予認
      定。而按系爭規定既經理事會審議通過實施，則乙○○等
      擔任理事會授權成立之放審小組成員，於審議大額放款時
      ，自應嚴予遵守，並不得違反系爭規定。從而，乙○○等
      於系爭會議為決議時，固有權採認中華鑑定公司鑑價報告
      為系爭土地時價之參考依據，惟仍不得違反系爭規定，逕
      行決議捨棄土地「時價」而改採「公告現值」計算土地增
      值稅，否則即屬故意違反系爭規定。況本件並無時價低於
      公告現值之特殊情況，自亦無系爭查估辦法第貳、一、（
      一）２但書規定適用之餘地。而按乙○○等於系爭會議中
      作成「以每坪新台幣826,000 元為時價依據，且直接以『
      時價』x 以面積，扣除以『公告現值』計算之土地增值稅
      後，再以百分之90計算後貸放」之決議乙節，為兩造所不
      爭執，堪認乙○○等於作成系爭決議時，故意違反系爭規
      定無訛。又乙○○等既屬放審小組成員，對於大額放款所
      提供之擔保品，即負有審議查估價格是否合理，並就查估
      價格是否合理，表示是否同意申請貸款案之責任，是彼等
      以：系爭貸款之審核決議，均由承辦人員於會議當場報告
      ，暨依甲○○指示辦理，彼等不負審議責任云云置辯，洵
      難採信。
  ５、末查，系爭貸款雖依每坪826,00 0元核算，惟其應扣除之
      土地增值稅，係按系爭土地當時公告現值核算為零乙節，
      為兩造所不爭執，並有系爭貸款之放款擔保品調查估價表
      附卷可稽（見本院卷頁287 至290） ，堪可認定。顯見系
      爭決議違背系爭查估辦法之規定，可預見將生損害於小港
      農會。又依中華鑑定公司鑑定報告記載，系爭土地如按每
      坪鑑定價格826,000 元計算，扣除以時價計算之土地增值
      稅後，總估價額應為20,210,123元，再以90% 可核准貸款
      額計算，擔保最高放款值僅為181,890, 110元。惟系爭貸
      款係按每坪826,00 0元計算，扣除公告現值為零之土地增
      值稅後，核准貸款總額為220,000,000 元乙節，為兩造所
      不爭執，業如上述。足徵依系爭決議核貸金額顯然逾越系
      爭查估辦法規定可放貸之金額，足認決議當時已對於小港
      農會造成可預見之損害。再系爭土地經系爭執行事件實施
      拍賣後，依91年10月24日鑑價報告書，鑑估系爭土地價值
      總額為85,183,000元，其後於92年6 月16日第三次拍賣時
      ，核定拍賣最低價額為54,525,000元，並由太子建設負責
      人吳修齊於以58,445,000元拍定乙節，亦為兩造所不爭執
      ，益徵乙○○等作成之系爭決議生損害於小港農會。是乙○○等以上揭情詞置辯，否認原告主張損害賠償請求權，
      洵屬無據。
  ６、此外，參以乙○○等因受小港農會之委任，擔任審核小組
      成員，竟違背系爭查估辦法之規定，作成系爭決議致生損
      害於小港農會，因而涉及背信罪，經高雄高分院以系爭刑
      事事件判決乙○○、丙○○各有期徒刑6 月，得易科罰確
      定乙節，業如上述，益徵乙○○等故意違背受任人之債務
      ，自應對於小港農會負損害賠償責任。
（二）甲○○擔任小港農會總幹事期間，列席審核小組審核系爭
      決議，在會議中，對於系爭決議未表示異議；暨於系爭決
      議事後轉請甲○○核示時，甲○○於系爭決議批示「遵照
      決議辦理」，是否違背系爭處理辦法規定，致生損害於小
      港農會，應對小港農會負擔受任人之損害賠償責任？
  １、原告主張上情，惟甲○○則以：伊當時列席參加系爭會議
      ，在會議中，並無陳述意見的機會。系爭貸款之放貸金額
      ，係由放審小組審核決定，伊雖為農會當時之總幹事，惟
      並無審核貸款之權限。況系爭貸款案，係綜合承辦人員實
      際訪價、中華鑑定公司鑑價及其他客觀條件後，始予准許
      ，並無超額貸款之情形。又伊於系爭決議批示遵照決議辦
      理，並未違背系爭查估辦法之規定等語置辯。
  ２、經查，甲○○自85年1月22日起至90年3月間止，於擔任小
      港農會總幹事，任期間，並須於農會信用部放審小組會議
      時列席說明乙節，為兩造所不爭執，復據證人即當時小港
      農會理事長戊○○到庭證述：「（放款小組開會時，是否
      會要求總幹事也來說明？）當然會要求總幹事來說明」（
      見本院卷頁221 ）等語；證人即戊○○之上一任理事長己○○到庭證述：「．．（放審）小組成員意見不一致時，
      我們會去問承辦人員包括信用部主任、總幹事都應該要列
      席．．」（見本院卷頁256） 等詞綦詳，核與小港農會函
      復：大額放款授信審核小組召開會議時，總幹事須列席等
      語（見本院卷頁227 即小港農會95年3 月20日高市港農總
      字第0950000048號函，下稱系爭小港農會函）相符，堪可
      認定。而按甲○○既應於系爭會議列席說明，自得於會議
      中自由陳述意見。是其辯稱：在系爭會議中，並無陳述意
      見機會云云，洵屬卸責之詞，難予採信。
  ３、次查，甲○○當時係小港農會總幹事，依農會法施行細則
      規定，執行理事會決議，乃總幹事職責之一。故甲○○於
      列席系爭會議時，對於違反理事會決議或其他法令規章之
      決議，自應本其職權，在會議中表示異議。甲○○在系爭
      系爭會議中列席說明，並未對於系爭決議表示異議，而通
      過系爭貸款之放款審核乙節，業據原告陳述綦詳。倘參酌
      戊○○到庭證述：「．．大額放款小組決議同意貸款案後
      ，放款時必須經過總幹事批准，因為農會是總幹事制，總
      幹事要把關。總幹事在經過大額放款小組決議貸款案後，
      如果認為不願意放款，總幹事可以再交給承辦人員重新調
      查徵信或交給審核小組成員重新審核，最後總幹事可以駁
      回放款的決議．．實際上的放款，最後是要經過總幹事批
      准的」、「．．這件放款最後也應該是經過總幹事批准後
      放款的」（見本院卷頁219 至210） 等語；暨己○○到庭
      證述：「．．（放審）小組成員意見不一致時，我們會去
      問承辦人員包括信用部主任、總幹事都應該要列席．．要
      放款時，承辦單位還要重新去審核貸款人的信用、還款能
      力及有關確保還款能力的相關手續，承辦人員重新做這些
      信用等審核手續後，就要依照一般放款手續呈報上級單位
      ，例如經過股長．．總幹事的批示，總幹事是最後決定者
      ，因為農會是採總幹事制度，總幹事對相關法令比理事要
      清楚，所以總幹事如對於審核小組通過的放款案，如覺得
      不合理，可以拒絕放款」（見本院卷頁256 及257） 等詞
      相互以觀，顯見總幹事在大額放款小組決議貸款後，如認
      為不應放款，即得交給承辦人員重新調查徵信或交給審核
      小組成員重新審核，甚至於可以駁回放款決議。而按總幹
      事對於放審小組之決議，既得為上開處理，自足以反徵總
      幹事於列席放審小組會議時，如認小組決議違反理事會決
      議或法令規定時，即應於會議中，本其職權表示異議，以
      促使放審小組不得作成違背理事會決議或法令之決議，而
      避免總幹事於事後審核是否放款時，再批示重新徵信調查
      或逕行駁回貸款之不合理行止。是原告主張此部分事實，
      即屬有據，堪可認定。此外，大額放款授信審核小組召開
      會議時，總幹事須列席，而總幹事對於審議案件雖無表決
      權，但若有借貸資料不實、錯誤，或擔保品估價不合理等
      情形時，仍可拒絕、駁回或重審該授信案乙節，亦有上揭
      系爭小港農會函附卷可稽，益堪認原告主張此部分事實為
      實在。從而，甲○○辯稱：系爭貸款之放貸金額，係由放
      審小組審核決定，伊雖為農會當時之總幹事，惟並無審核
      貸款之權限云云，亦屬推諉之詞，洵難採信。
  ４、又查，依中華鑑定公司鑑定報告記載，系爭土地如按每坪
      鑑定價格826,000 元計算，扣除以時價計算之土地增值稅
      後，總估價額應為20,210,123 元，再以90%可核准貸款額
      計算，擔保最高放款值僅為181,890, 110元。惟系爭貸款
      係按每坪826,00 0元計算，扣除公告現值為零之土地增值
      稅後，核准貸款總額為220,000,000 元乙節，已如上述。
      足徵依系爭決議核貸金額顯然逾越系爭查估辦法規定可放
      貸之金額，而構成超額貸款無訛。從而，甲○○辯稱：系
      爭貸款案，係綜合承辦人員實際訪價、中華鑑定公司鑑價
      及其他客觀條件後，始予准許，並無超額貸款云云，要屬
      卸責之詞，委無可採。
  ５、再查，系爭會議作成「以每坪新台幣826,000 元為時價依
      據，且直接以『時價』x 以面積，扣除以『公告現值』計
      算之土地增值稅後，再以百分之90計算後貸放」之決議，
      ，係屬故意違反系爭查估辦法揭示之系爭規定乙節，業如
      上述。而按甲○○既係當時之總幹事，本其職責，對於系
      爭查估辦法揭示相關規定，自當熟悉，而知如何處理違背
      系爭查估辦法之系爭決議。乃甲○○於當時小港農會承辦
      系爭貸款人員王謙舜在該農會「放款擔保品調查估價表」
      之「增值稅計算」欄下，加註「增值稅計算方式是否遵照
      八十六年五月十六日放款審核小組決議辦理轉請核示」意
      見時，竟明知系爭查估辦法有關土地增值稅之計算方式，
      與系爭決議內容不同，仍批示「遵照辦理」，即屬違背其
      總幹事應負之職責。從而甲○○辯稱：伊於系爭決議批示
      遵照決議辦理，並未違背系爭查估辦法之規定云云，洵屬
      狡卸之詞，不可採信。
  ６、按委任係以處理事務為目的，受任人處理一定目的之事務
      ，有獨立之裁量權。查農會法施行細則第30條規定：農會
      總幹事之職責為1、執行理事會之決議。2、聘、僱與解聘
      、僱所屬員工。3 、指揮監督所屬職員推行會務與業務．
      ．。依上開規定，農會總幹事於處理事務時，即有獨立之
      裁量權明甚。其與農會間自成立委任關係（最高法院84年
      度台上字第2702號裁判要旨參照）。本件甲○○先於系爭
      會議中，與乙○○等相互配合，藉以通過系爭決議；繼於
      王謙舜在「放款擔保品調查估價表」之「增值稅計算」欄
      下，加註「增值稅計算方式是否遵照八十六年五月十六日
      放款審核小組決議辦理轉請核示」意見時，違背系爭查估
      辦法有關土地增值稅計算方式之規定，批示「遵照辦理」
      ，自屬與乙○○等就單一貸款事件，相互配合而共同違背
      受任人之債務，應同負受任人債務不履行責任。
  ７、此外，參以甲○○因受小港農會之委任，擔任總幹事，竟
      於系爭會議中，與乙○○等相互配合，藉以通過系爭決議
      ；繼於王謙舜簽請核示時，違背系爭查估辦法規定，批示
      「遵照辦理」，致生損害於小港農會，因而與乙○○等共
      同涉及背信罪，經高雄高分院以系爭刑事事件判決甲○○
      有期徒刑1 年碓定乙節，業如上述，益徵甲○○故意共同
      違背受任人之債務，自應對於小港農會負損害賠償責任。
（三）系爭貸款究屬超額貸款或不能准予核貸？如屬超額貸款，
      超額多少？
  １、原告主張系爭貸款之貸款人楊順得、楊貴美、李壁常、劉
      素琴，雖為農會之會員，惟係他人之貸款人頭，故不得准
      許系爭貸款等情，惟被告則以：楊順得等人均係農會會員
      ，依農會規定，自得為貸款申請人。又是否具備農會貸款
      申請人資格，係屬信用部承辦人員審查之範圍，放審小組
      在審核大額放款時，無須審查申請人資格，故系爭貸款縱
      然違反系爭查估辦法規定，亦屬是否超額貸款問題，並非
      不得貸款等語置辯。
  ２、經查，系爭貸款之貸款人楊順得、楊貴美、李壁常、劉素
      琴，均為農會之會員乙節，為兩造所不爭執，如上所述，
      堪予認定。次查，得向農會信用部申請貸款者，以取得農
      會會員資格為限乙節，亦為兩造所不爭執，復有小港農會
      以系爭小港農會函附農會信用部業務作業手冊及作業流程
      影本在卷可稽（見本院卷頁232 ，下稱系爭作業手冊及流
      程），同堪認定。而按楊順得等人既為小港農會之會員，
      依系爭作業手冊及流程規定，自得向小港農會申請貸款。
      至楊順得等人向農會申請貸款之目的或動機，究係供本身
      或其他人使用，應屬申請人個人問題，並非不得申請貸款
      ，惟小港農會倘知悉會員申請貸款，係供他人使用時，自
      得於申請貸款案之授信、徵信或核貸時，藉由強化瞭解申
      請人職業、品行、學歷、經歷、經濟狀況、擁有私人資產
      、償債來源、每年個人收支及債權保障等事項，暨要求申
      請人提供更充足之不動產擔保品，以確保授信戶償債能力
      ，並避免或降低農會債權無法受滿足清償之風險。此參諸
      系爭作業手冊及流程雖於授信欄規定，承辦人員可藉由與
      客戶口頭洽談時，瞭解客戶資金用途，惟所謂瞭解客戶資
      金用途，依指資金用途是否屬於合法性或投機性質等。餘
      者，均屬強調申請人授信之個人資料及提供擔保品之徵信
      等問題（見本院卷頁232 至234） 益明。是原告主張系爭
      貸款之貸款人楊順得等人，不得准許貸款云云，即屬無據
      。
  ３、又查，被告辯稱：借款申請人資料，均由承辦人員事先審
      查無誤，始提到放審小組會議，故放審小組在審核大額放
      款時，無須審查申請人資格乙節，核與戊○○到庭證稱：
      借款人是否為會員，要先由承辦人員認定（見本院卷頁21
      9） 等語；己○○到庭證稱：「審核小組除了看審核人員
      提出的擔保品調查估價表記載的相關資料外，並不須要再
      去審查借款戶的資料」（見本院卷頁257） 等詞相符。此
      外，參酌放審小組僅負責審核客戶向該農會申請大額放款
      所提供之擔保品查估價格是否合理，並就查估價格是否合
      理，表示是否同意申請貸款案乙節，業如上述，復有系爭
      查估辦法附卷可稽，堪認被告辯稱此部分事實為實在。而
      按乙○○等於系爭會議作成決議時，既勿庸再審查借款申
      請人之資格，則楊順得等人申請借款之目的或動機，縱係
      為提供他人使用，核亦非被告於系爭會議中審查或陳述之
      範圍，自不得就此部分，要求被告應負受任人債務不履行
      責任。再查，甲○○係農會總幹事，於貸款案放款時，對
      於放審小組決議准許貸款案，是否遵照辦理，故仍得決定
      拒絕、駁回或重啟審查。惟按經甲○○既實際參與列席系
      爭會議表示意見，而系爭貸款復據系爭決議通過，則依小
      港農會授信案審核流程，亦難苛求甲○○應於最後決定是
      否放款，應再去審查楊順得等人申請借款之目的或動機，
      是否係為他人而貸款，自不得就此部分，再要求甲○○應
      負受任人債務不履行責任。
  ４、末查，系爭貸款案所提供之擔保土地，依當時中華鑑定公
      司之鑑價結果，每坪土地價值為826, 000元，如按每坪鑑
      定價格826,000 元計算，扣除以時價計算之土地增值稅後
      ，總估價額應為20,210,123元，再以90% 可核准貸款額計
      算，擔保最高放款值僅為181,890,110 元，惟依系爭決議
      核准貸款總額為220,000,000 元，超額貸款00000000元等
      情，為兩造所不爭執，復據系爭刑事判決認定無誤，堪予
      認定。綜上，堪認系爭貸款應屬超額貸款問題，而超額貸
      款金額應為00000000元無訛。
（四）如被告應負受任人損害賠償責任，則華銀小港分行所受損
      害額多少？原告得請求被告連帶或不真正連帶給付之損害
      額為何？
  １、經查，小港農會信用部因經營不善，淨值已成負數，經行
      政院金融重建基金（下稱金融重建基金）依重建金管條例
      規定，委託原告處理。嗣財政部於於90年9 月14日以台財
      融（三）字第09030001 16 號函及0903000099號函示，指
      定原告代行小港農會信用部職權，並依金融機構合併法第
      13 條 第2 項規定，命令小港農會將其信用部及營業所必
      需之財產讓與華南銀行接管後，改制為華銀小港分行等情
      ，有原告提出被告不爭執形式真正之讓與、承受農會信用
      部契約在卷可稽（見本院卷頁51至55），堪可認定。次查
      ，原告依金融重建基金委託，就華南銀行承受小港農會信
      用部之營業及資產負債，依重建金管條例第10條第1 項，
      為辦理賠付資產負債之差額事宜，而與華南銀行簽訂賠付
      契約。而原告於簽訂上開賠付契約後，就小港農會信用部
      分，亦賠付華南銀行有關負債超過資產差額本息41億元等
      情，業據原告陳述綦詳，復有原告提出賠付契約及原告90
      年12月3 日函（見本院卷頁56至59、266 至268） 附卷可
      稽，同堪認定。而按華南銀行承受小港農會信用部有關負
      債超過資產差額本息41億元，既因原告受金融重建基金委
      託而依約賠付予華南銀行，則關於華銀小港分行承受自原
      小港農會信用部得請求被告負擔受任人債務不履行損害賠
      償之權利，自得由金融重建基金主張。此參諸重建金管條
      例第17條第1 項規定，本基金依本條例規定辦理賠付後，
      在其賠付之限度內，取得該金融機構對其負責人、職員因
      委任或僱傭契約所生之債務不履行損害賠償請求權等語益
      明。又按存保公司得於本基金授與訴訟實施權後，以自己
      之名義，對前項所列應負賠償責任之人提起民事訴訟或聲
      請承當訴訟。復為上開條例第17條第2 項所明定，堪認原
      告得於金融重建基金授與訴訟實施權後，以自己名義，對
      同條第1 項所列應負賠償責任之人提起民事訴訟無訛。而
      按金融重建基金業將其對於被告之損害賠償事件訴訟實施
      權授與原告乙節，亦據原告提出授權書為證（見本院卷頁
      60），堪予認定。從而，原告依上開條例規定提起本訴，
      請求被告給付損害賠償，自屬有據。
  ２、再查，系爭貸款案所提供之擔保土地，依當時中華鑑定公
      司之鑑價結果，每坪土地價值為826, 000元，如按每坪鑑
      定價格826,000 元計算，扣除以時價計算之土地增值稅後
      ，總估價額應為20,210,123元，再以90% 可核准貸款額計
      算，擔保最高放款值僅為181,890,110 元等情，業如上述
      ，則乙○○等作成系爭決議及甲○○於放款批示時，倘於
      181,890,110 元範圍內，准予貸放款，自未違反系爭查估
      辦法規定，應不負損害賠償責任。至小港農會當時准許之
      貸款額如在181,890,110 元，縱其後因貸款人資產或擔保
      品價值起落，致貸款額無法獲得滿足清償，此乃貸款風險
      問題，自難要求被告應就此負損害賠償責任。
  ３、復查，依系爭決議核准貸款總額為220,000,000 元，超額
      貸款00000000元乙節，業如上述。顯見上開超額部分，依
      小港農會之規定，係屬不得貸款部分，被告准許此部分之
      貸款，如生損害於小港農會，自應負受任人損害賠償責任
      。第查，系爭貸款之貸款人就系爭貸款繳息至87年11月14
      日止，因未繼續繳款，經債權人聲請拍賣系爭土地，於拍
      賣程序中，鑑估系爭土地價值總額為85,183,000元。92年
      6 月16日第三次拍賣，拍賣最低價額為54,525,000元，拍
      賣結果，由太子建設負責人吳修齊以58,445,0 00 元拍定
      等情，亦如上述，堪可認定。顯見上開超額貸款00000000
      元，即為小港農會信用部之損害額。從而，原告得請求被
      告給付之債務不履行損害額，自亦為00000000元無訛。原
      告逾此部分之請求，即屬無據。
  ４、原告固主張依農會法第32條第2 項、重建金管條例第16條
      第2項及合作社法第18條第2 、3 、4 項規定，被告應負
      連帶損害賠償責任云云，惟為被告所否認。惟按，依農會
      法第32條第2 項規定，農會收受與保管之財物，非因不可
      抗力致生損害時，總幹事及有關職員負連帶賠償責任。所
      謂應與總幹事負連帶賠償責任之有關職員，係指與收受、
      保管農會財物有關之職員而言。包括對於直接收受、保管
      農會財物之職員有指揮監督職權之人員在內（最高法院80
      年度台上字第1351號裁判要旨參照）。本件乙○○等作成
      系爭決議時，係屬放審小組成員，既非收受與保管農會財
      物之職員，亦非屬對於直接收受、保管農會財物之職員有
      指揮監督職權之人員。揆諸上揭說明，自不與甲○○負連
      帶損害賠償責任。次按，前項金融機構之負責人或職員二
      人以上共同實施前項犯罪之行為者，得加重其刑至二分之
      一，並應負連帶賠償責任。固為重建金管條例第16條第2
      項所明定。然查，重建金管條例係係總統於90年7 月9 日
      以 (90) 華總一義字第9000134150號令訂定發布全文17條
      ，而本件被告涉嫌背信之犯罪行為，係發生於86年間，揆
      諸上開說明，自不適用於重建金管條例。是原告主張被告
      應依上揭條例負連帶損害賠償責任，亦屬無據。又按，理
      事會之決議違反前項規定，致信用合作社受損害時，參與
      決議之理事，對於信用合作社負賠償之責。監事因怠忽監
      察職務，致信用合作社受有損害者，對信用合作社負賠償
      責任。監事對信用合作社或第三人負損害賠償責任，而理
      事亦負其責任時，應連帶負賠償之責。為合作社法第18條
      第2 、3 、4 條所明定。依上開說明，應負連帶損害賠償
      責任者，係據參與違反規定作成決議之理事會理事或怠忽
      監察職務之監事。本件乙○○等作成違反規定之系爭決議
      時，係以放審小組成員參與，自與其理事身分無關，況系
      爭會議亦與理事會不同。再甲○○當時之身分係農會總幹
      事，亦非理事會理事或監事，自亦無上開規定之適用。是
      原告主張被告應依上開規定，負連帶損害賠償責任，亦屬
      無據。
五、綜上所述，原告本於民法第544 條、重建金管條例第17 條
    第1 項、第2 項及金融重建基金之訴訟實施授權法律關係請
    求被告給付00000000元，及自起訴狀繕本送達最後一位被告
    翌日即94年10月5 日起至清償日止，按週年利率5 ％計算之
    利息，為有理由，應予准許；逾此部分之請求，為無理由，
    應予駁回。
六、本件原告勝訴部分，依重建金管條例第17條第3 項規定，免
    供擔保，准予宣告假執行；至原告敗訴部分，其假執行之聲
    請，失所依附，應予駁回。
七、本件事證已達明確，兩造其餘主張及舉證，均無礙於判決結
    果，爰不逐一論駁。
八、據上論結：本件原告之訴為一部有理由，一部無理由，依民
    事訴訟法第第79條、第85條第1 項前段、第392 條第2 項，
    行政院金融重建基金設置及管理條例第17條第3 項，判決如
    主文。
中    華    民    國    95    年    7     月    31    日
                      民事第二庭法  官  李昭彥
正本係照原本作成。
如不服本判決，應於送達後20日內，向本院提出上訴狀並表明上
訴理由，如於本判決宣示後送達前提起上訴者，應於判決送達後
10日內補提上訴理由書（須附繕本）。
中    華    民    國    95    年    7     月    31    日
                                書記官  余幼芳


司法院資訊處製作；財團法人民間司法改革基金會備份。
